臺灣高雄地方法院民事判決　　　　　　　　96年度訴字第55號
原　　　告　行政院國軍退除役官兵輔導委員會岡山榮譽國民之
　　　　　　家
法定代理人　乙○○
訴訟代理人　甲○○
被　　　告　白國辰
上列當事人間返還不當得利事件，本院於民國96年5 月30日言詞
辯論終結，判決如下：
    主  文
原告之訴駁回。
訴訟費用由原告負擔。
    事實及理由
一、原告主張：原告為已故榮民劉漢三（於84年1 月12日死亡）
    之遺產管理人，被告則受劉漢三之大陸繼承人劉士英等4 人
    委託，代為處理劉漢三之遺產繼承事務。嗣於86年9 月25日
    ，原告核准由被告代領劉漢三之遺產合計股票28張、新臺幣
    942,058 元、人民幣334 元及美金5 元，另就劉漢三之遺產
    即位於桃園縣中壢市○○○○路77號之房屋暨坐落基地各1
    筆部份，因劉漢三於遺囑中表示將該房、地拍賣後，將拍賣
    所得捐贈予國立師範大學作為獎學金之用，嗣上開房地之拍
    賣所得為新台幣（下同）2,983,662 元，因原告承辦人員之
    疏失，誤以為需扣留繼承人劉士英等4 人之特留分，將拍賣
    所得2,983,662 元之三分之一即994,554 元（下稱系爭款項
    ），於94年10月4 日核發予被告代為領取。經原告發現有誤
    ，且被告係明知系爭款項不得領取，又未將系爭款項交付予
    劉士英等人，而私自侵占系爭款項，原告爰通知被告應將系
    爭款項返還予原告，詎被告均置之不理。原告爰依不當得利
    之法律關係，請求被告返還系爭款項，並聲明：被告應給付
    原告994,554 元。
二、被告則以：伊對於有受劉士英等4 人委託，代為處理劉漢三
    之遺產繼承事務，且自原告處領取994,554 元之事實並不爭
    執，惟伊係經原告以函文通知始領取系爭款項，伊並未主動
    要求原告核發，且核發系爭款項縱有違誤亦係原告之疏失，
    又伊係受劉士英等4 人委託代為領取，系爭款項經伊扣除15
    ％之服務費後，伊已將餘款785,697 元交付予劉士英等4 人
    等語置辯，並聲明：原告之訴駁回。
三、兩造不爭執之事項：
  (1)原告為已故榮民劉漢三（於84年1 月12日死亡）之遺產管理
    人，被告則受劉漢三之大陸繼承人劉士英等4 人委託，代為
    處理劉漢三之遺產繼承事務。
  (2)原告於94年10月4日將系爭款項核發予原告領取。
四、本件爭點為：
  (1)原告依據不當得利之法律關係，請求被告返還系爭款項，是
    否有理由？
  (2)被告是否有以扣除特留分為由，主動向原告要求核發系爭款
    項？
五、原告依據不當得利之法律關係，請求被告返還系爭款項，是
    否有理由？
    按無法律上之原因而受利益，致他人受損害者，應返還其利
    益，民法第179 條前段定有明文，是不當得利之成立要件，
    須係無法律上之原因而受有利益，且因而使本人受有損害者
    而言；次按代理人於代理權限內，以本人名義所為之意思表
    示，直接對本人發生效力，民法第103 條第1 項亦定有明文
    。本件被告受劉士英等4 人委託，代為處理劉漢三之遺產繼
    承事務，且被告自原告處領取系爭款項，係以代理人之身分
    代為領取，有原告提出之親屬系統表及領據各1 份在卷可憑
    ，且為兩造所不爭，自堪認為真實。而被告既係以代理人之
    身分代為領取，則其領取系爭款項之法律效果自應歸屬於本
    人即委託人劉士英等4 人，並非被告，亦即受領系爭款項之
    受有利益者係劉士英等4 人，非係被告，參諸上揭法條規定
    及說明，被告並未受有利益，則原告依據不當得利之法律關
    係請求被告返還系爭款項，自屬無據。
六、被告是否有以扣除特留分為由，主動向原告要求核發系爭款
    項？
    原告主張被告瞭解繼承業務，且被告明知系爭款項不得領取
    ，卻要求原告承辦人員核發等語，惟為被告所否認，並抗辯
    ：伊係經原告以函文通知始領取系爭款項，伊並未主動要求
    原告核發等語，經查，被告抗辯其係經原告函文通知始領取
    系爭款項一節，有被告提出之原告94年7 月26日岡榮輔字第
    0940003377號函文1 份在卷可憑（原告對該函文之真正不爭
    執），該函文說明欄略以：「(1)、劉漢三遺留之不動產經拍
    賣後，扣除作業費用尚留2,983,662 元，本家（即原告）同
    意由劉士英等4 人先繼承此筆遺款3 分之1 即994,554 元，
    由白國辰代理。(2)請台端（指被告）在收函1 星期後與本家
    聯繫，確定領取遺款日期，並請攜帶資料來家領取遺款。」
    ，是被告抗辯其係經原告函文通知始領取系爭款項等語，應
    可採信。而被告既未主動以扣留特留分為由要求原告核發系
    爭款項，且原告亦自承會核發系爭款項，係原告承辦人員之
    作業疏失，足見系爭款項之准予核發係原告本身之疏失，與
    被告無關，且被告係經原告以正式函文通知被告以代理人身
    分領取系爭款項，並非被告故意以不法手段領取，是原告主
    張被告明知系爭款項不得領取又違法云云，自不足採。至於
    原告另主張：被告沒有將系爭款項交給劉士英等4 人，自己
    侵占這筆錢等語，已為被告所否認，，況被告縱未將系爭款
    項轉交予劉士英等人，亦係劉士英等人得否依委任契約之約
    定要求被告交付系爭款項之問題，與原告無關，一併敘明。
七、綜上所述，被告雖有自原告處領取系爭款項，惟被告係以代
    理人之身分代為領取，其領取系爭款項之法律效果應歸屬於
    本人即委託人劉士英等4 人，被告並未受有利益，且被告係
    經原告以正式函文通知被告以代理人身分領取系爭款項，被
    告並未故意以不法手段領取。從而，原告依不當得利及侵權
    行為之法律關係，請求被告返還系爭款項，為無理由，應予
    駁回。
八、據上結論，原告之訴為無理由，依民事訴訟法第78條，判決
    如主文。
中　　華　　民　　國　 　96　　年　　6　　月　　13　　日
                   民事鳳山分庭審判長法　官  朱玲瑤
                                     法  官  許政賢
                                     法  官  呂憲雄
正本證明係照原本作成。
如不服判決，應於送達後二十日內，向本院提出上訴狀並表明上
訴理由，如於判決送達前提起上訴者，應於判決送達後十日內補
提上訴理由書（須附繕本）。
中　　華　　民　　國　 　96　　年　　6　　月　　13　　日
                                     書記官  李文廣
